最高法院民事判決                              八十六年度台上字第一○一七號
    上 訴 人  甲○○
              乙○○
    被上訴人  丙○○
右當事人間因繼承回復請求權（請求確認繼承權不存在）事件，上訴人對於中華民國
八十五年一月二十二日台灣高等法院第二審判決（八十四年度上字第一四九一號），
提起上訴，本院判決如左：
    主  文
上訴駁回。
第三審訴訟費用由上訴人負擔。
    理  由
本件上訴人主張：伊之父游春雄於民國八十年十月二十一日與被上訴人結婚，嗣於八
十三年八月三十一日離婚，雖復於同年十月二十五日向羅東鎮戶政事務所辦理結婚登
記，惟結婚地點係在被上訴人私宅，未具公開儀式及二人以上證人，其結婚應為無效
，因游春雄已於八十四年一月二十五日死亡，被上訴人竟以游春雄之配偶為合法繼承
人自居，主張對游春雄之遺產有繼承權等情，求為確認被上訴人對游春雄之遺產繼承
權不存在之判決。
被上訴人則以：伊與游春雄之離婚，因證人游黃阿綢並不知情，不具備法定離婚要件
，應屬無效。縱認有效，伊與游春雄復於八十三年十月二十五日在慈雲素食館舉行公
開儀式之結婚，雙方之婚姻關係仍存在，伊對游春雄之遺產自有繼承權等語，資為抗
辯。
原審依審理之結果，以：按兩願離婚應以書面為之，有二人以上之證人簽名，並向戶
政機關為離婚之登記，民法第一千零五十條定有明文，此為兩願離婚之法定方式。本
件被上訴人與游春雄八十年十月二十一日結婚，為兩造所不爭執，並有戶籍謄本附卷
可憑。嗣於八十三年八月三十一日向戶政機關辦理離婚登記，固有形式上具備上開要
件之離婚證書在卷可稽。惟查依該離婚證書上證人游黃阿綢、顏銀銅之證言，可知證
人游黃阿綢、顏銀銅並未對於被上訴人與游春雄離婚之協議在場聞見，亦非知當事人
間有離婚協議之人，核與民法第一千零五十條之規定不符，被上訴人與游春雄之離婚
雖有書面，但未經聞見彼等有離婚意思之證人二人簽名，其離婚之法定要式既未具備
，即不生離婚之效力。被上訴人與游春雄仍有婚姻關係存在，則游春雄於八十四年一
月二十五日死亡時，被上訴人為游春雄之配偶，依民法第一千一百三十八條之規定，
被上訴人當然為游春雄之法定繼承人，對於游春雄之遺產自有繼承權。上訴人請求確
認被上訴人對游春雄之遺產繼承權不存在，自屬無據，不能准許。爰維持第一審所為
上訴人敗訴之判決，駁回其上訴，經核於法並無違背。至原審其餘贅論部分，與判決
結果不生影響。上訴論旨，指摘原判決不當，求予廢棄，非有理由。
據上論結，本件上訴為無理由，依民事訴訟法第四百八十一條、第四百四十九條第一
項、第七十八條，判決如主文。
中      華      民      國    八十六    年      四      月      三      日
                              最高法院民事第二庭
                                  審判長法官  曾  桂  香
                                        法官  劉  延  村
                                        法官  徐  璧  湖
                                        法官  劉  福  聲
                                        法官  袁  再  興
      右正本證明與原本無異
                                              書  記  官
中      華      民      國    八十六    年      四      月     十七     日
